臺灣臺南地方法院民事判決　　　　　　　　96年度訴字第53號
原　　　告　丙○○
訴訟代理人　甲○○
被　　　告　乙○○
上列當事人間請求分割共有物事件，經本院於民國96年7月5日言
詞辯論終結，判決如下：
    主  文
兩造共有坐落台南縣麻豆鎮○○○段一三一之二地號土地、地目
田、面積二三八五平方公尺，准予分割如附圖所示：其中編號一
三一之二Ａ部分、面積九一四平方公尺分歸原告丙○○取得；編
號一三一之二Ｂ部分、面積一四七一平方公尺分歸被告乙○○取
得。
本件訴訟費用額確定為新台幣壹萬肆仟捌佰貳拾元，由被告負擔
新台幣玖仟壹佰拾玖元，餘新台幣伍仟陸佰捌拾壹元由原告負
擔。
    事實及理由
一、被告乙○○未於言詞辯論期日到場，核無民事訴訟法第386
    條各款所列情形，爰依原告聲請，由其一造辯論而為判決。
二、原告起訴主張：
    (一)坐落台南縣麻豆鎮○○○段131-2地號、地目田、面積
      2385平方公尺，為原告丙○○（持分23/60）與被告乙○
      ○（持分37/60）二人所共有，係實施區域計劃法地區，
      使用分區為特定農業區，使用地類別為農牧用地耕地。原
      告應有部分雖於民國（下同）90年2月15日農業發展條例
      修正施行後買賣取得，然依該條例第16條第1項第4款規定
      及內政部89年1月6日台 (八九)內地字第8913740號函釋，
      得分割為單獨所有。
    (二)本件土地地形南北狹長，均未臨接現有農路。兩造耕作位
      置北邊為原告，南邊為被告，原告就兩造耕作位置，依民
      法第823條第1項規定，得隨時請求分割共有物，因無法合
      意分割，爰依民法第824條第2項規定，訴請分割共有物。
    (三)聲明：
      1.請求判決分割如附圖所示131-2甲部分由原告取得，
        131-2乙部分由被告取得。
    　2.訴訟費用由兩造依持分比例共同負擔。
三、被告未於言詞辯論期日到場，亦未提出書狀作何聲明及陳述
    。
四、農業發展條例第16條第1項固明定每宗耕地分割後每人所有
    面積未達0.25公頃者，不得分割，惟依同條項第4款之規定
    ，該條例89年1月4日修正施行前之共有耕地，得分割為單獨
    所有。又耕地分割執行要點第12條明定，依農業發展條例第
    16條第1項第4款規定申辦分割之共有耕地，部分共有人於本
    條例修正後，移轉持分土地，其分割後，土地宗數未超過修
    正前共有人數者，得申請分割。經查，系爭坐落台南縣麻豆
    鎮○○○段131-2地號土地、地目田，面積2385平方公尺（
    即0.2385公頃），其使用分區與使用地類別分別為特定農業
    區、農牧用地，此有原告提出新、舊土地登記簿謄本附卷可
    稽，核屬農業發展條例第3條第11款所定之耕地。系爭土地
    為兩造所共有，原告應有部分23/60，被告應有部分37/60
    ，被告於農業發展條例修正施行前之70年7月14日即辦理其
    應有部分所有權登記，共有關係發生於農業發展條例89年1
    月4日修正施行前，原告之應有部分則係該條例修正施行後
    之90年2月7日因買賣取得，本件共有人二人，原告請求分割
    後土地宗數亦為二筆，未逾共有人數，參照前揭農業發展條
    例第16條第1項第4款與耕地執行要點第12條之規定，得分割
    為單獨所有，合先說明。
五、按各共有人除因物之使用目的不能分割，或契約訂有不能分
    割之期限者，得隨時請求分割共有物。次按共有物分割之方
    法，不能協議分割者，法院得因任何共有人之聲請，命為原
    物或變價之分配，為民法第823條第1項前段及第824條第2項
    所明定。系爭土地依法既無不能分割之情形，已見前述，原
    告主張兩造間並無不分割之特約，且無法達成分割協議等情
    ，業經本院台南簡易庭95年度營調字第135號定期調解，因
    被告未到場而未成立，因認原告此部分主張為真實。
六、經查，系爭土地呈南北向狹長狀，東面鄰地為他人所有同段
    131-1地號水利用地，該地亦呈為南北向狹長狀，系爭土地
    西側北面為他人所有同段131-6地號建地，南面為他人所有
    同段131-7地號農牧用地，北臨同段133-7地號柏油道路，南
    臨他人所有同段124-1地號水利用地。上開東面131-1地號水
    利用地，現況為空地，已無溝渠，該131-1地號東側北面臨
    寬約6米南北向之柏油道路，該柏油道路由北向南至系爭土
    地中段轉向東呈Ｌ狀，系爭土地南臨之124-1地號水利用地
    雖有溝渠，惟欠缺維護已阻塞，現況無法供排水使用；兩造
    就系爭土地已有分管，原告占有北面種植柚子，建有二層鐵
    皮屋（基地係跨系爭131-2地號與東側131-1鄰地），被告占
    有南面土地，亦種植柚子，與北面原告占有之土地間築有矮
    牆定分管界限，被告所建一層鐵皮屋基地坐落於系爭土地東
    側131- 1鄰地上，上開二間鐵皮屋均為無門牌之未保存登記
    建物，兩造分管之土地均得經由東側131-1地號水利用地與
    東側6米道路聯絡，業經本院會同台南縣麻豆地政事務所測
    量人員於96年2月15日勘測現場，製有勘驗筆錄、附圖，並
    有麻豆地政事務所檢送建物複丈成果圖與原告提出地籍圖謄
    本、同段第124-1、131-1、131-6、131-7地號土地登記簿謄
    本、勘驗現場照片等附卷可明。
七、原告所提出如附圖分割方案，係依兩造約定分管即實際占有
    使用土地現況為分配原則，符合土地利用現況與兩造之利益
    ，且因土地呈南北向狹長狀，分割成南北二部分，維持土地
    原有寬度，較能發揮整體利用之經濟效益，又因原告應有部
    分少於被告，依應有部分比例分配結果，被告分割後得取得
    之土地面積將多於分管占有現況，而使兩造均得經由東面
    131-1地號水利用地與東面之6米柏油道路對外聯絡，其利用
    東面柏油道路之利益尚屬均等，堪認為兼顧兩造利益之分割
    方法。本院經將附圖分割複丈成果圖送達被告表示意見，被
    告經合法通知，未於言詞辯論期日到場爭執，亦為反對之陳
    述，復未另提出分割方案以供本院審酌，審酌上開原告所提
    分割方法，兼顧兩造利益，各分配土地之利用價值尚屬相當
    ，對被告並無不利益，爰依兩造應有部分之比例分割如主文
    第一項所示。
八、又「法院為終局判決時，應依職權為訴訟費用之裁判。」、
    「因共有物分割，經界或其他性質上類似之事件涉訟，由敗
    訴當事人負擔訴訟費用顯失公平者，法院得酌量情形，命勝
    訴之當事人負擔其一部。」，民事訴訟法第87條第1項、第
    80條第1項定有明文。本件原告請求分割共有物，爰依上開
    規定，由兩造依系爭土地應有部分之比例定訴訟費用之負擔
    。本件訴訟費用明細如附表所示合計14,820元，均由原告預
    繳，有本院收費收據一紙與原告提出地政規費徵收聯單二紙
    附卷為證，其中5,681元由原告負擔（14,820元×23/60＝
    5,681 元），其中9,139元由被告負擔（14,820元×37/60＝
    9,139元），爰判決如主文第二項所示。
九、據上論結，本件原告之訴為有理由，依民事訴訟法第385條
    第1項前段、第87條第1項、第80條之1，判決如主文。
中　　華　　民　　國　　96　　年　　 7　　 月　　19 　日
                  民事第一庭    法　官　林逸梅
以上正本證明與原本無異。
如對本判決上訴，須於判決送達後廿日內向本院提出上訴狀。
中　　華　　民　　國　　96　　年　　7 　　月　　19　　日
                                書記官　楊建新
┌─────────────────────────────────┐
│附表：                                      96年度訴字第53號      │
├──┬──────┬───────┬───────────────┤
│編號│　項　目　　│金額（新台幣）│                              │
├──┼──────┼───────┤                              │
│一  │第一審裁判費│　10,020元    │                              │
├──┼──────┼───────┤                              │
│二　│建物複丈費  │　 2,400元    │                              │
├──┼──────┼───────┤                              │
│三　│分割複丈費  │　 2,400元    │                              │
├──┴──────┴───────┼───────────────┤
│　                                │原告丙○○負擔5,681元（23/60）│
│      合      計    　14,820元    ├───────────────┤
│                                  │被告乙○○負擔9,139元（37/60）│
└─────────────────┴───────────────┘
